【裁判字號】    98,重訴,361
【裁判日期】    981023
【裁判案由】    第三人異議之訴
【裁判全文】
臺灣臺北地方法院民事判決             98年度重訴字第361號
原      告  甲○○
訴訟代理人  廖學興律師
            馬惠怡律師
被      告  彰化商業銀行股份有限公司
法定代理人  乙○○
訴訟代理人  丙○○
上列當事人間第三人異議之訴事件，本院於九十八年十月六日言
詞辯論終結，判決如下：
    主  文
本院98年度司執字第44522號清償借款強制執行事件，就原告所
為之強制執行程序應予撤銷。
被告應返還原告新台幣柒萬肆仟伍佰玖拾伍元，及自民國98年10
月3日起至清償日，按週年利率百分之五計算之利息。
訴訟費用由被告負擔。
    事實及理由
壹、程序上理由
    請求之基礎事實同一者、擴張或減縮應受判決事項之聲明者
    ，縱於訴狀送達後，原告仍得將原訴變更或追加他訴，無須
    得被告同意，此觀諸民事訴訟法第255條第1項第2款及第3款
    之規定自明。又原告不得將原訴變更或追加他訴，被告於訴
    之變更或追加無異議，而為本案之言詞辯論者，視為同意變
    更或追加，原告於判決確定前，得撤回訴之全部或一部。但
    被告已為本案之言詞辯論者，應得其同意，民事訴訟法第25
    5條2項、第262條載有明文。所謂請求之基礎事實同一，係
    指變更或追加之訴與原訴之主要爭點有其共同性，各請求利
    益之主張在社會生活上可認為同一或關連，而就原請求之訴
    訟及證據資料，於審理繼續進行在相當程度範圍內具有同一
    性或一體性，得期待於後請求之審理予以利用，俾先後兩請
    求在同一程序得加以解決，避免重複審理，進而為統一解決
    紛爭者，即屬之。原告起訴時聲明：1.臺灣台北地方法院98
    年度司執字第44 522號清償借款強制執行事件對原告所為強
    制執行程式應予撤銷。2.確認原告與被告間之繼承保證債務
    不存在。訴狀送達後，撤回第2項聲明，追加依民法第179條
    不當得利規定，請求被告應返還原告新台幣 (下同)85,800
    元，及自98年8月26日起至清償日，按週年利率百分之五計
    算之利息。98年10月6日言詞審理中，減縮聲明為：1.臺灣
    台北地方法院98年度司執字第44522號清償借款強制執行事
    件對原告所為強制執行程式應予撤銷。2.被告應返還原告
    74,595元，及自98年10月3日起至清償日，按週年利率百分
    之五計算之利息，原告追加請求不當得利之部分，與原訴之
    點具有共通性、訴訟資料及證據資料得相互援用，被告無異
    議而為本案言詞辯論，且無礙被告之防禦及訴訟終結，程序
    上應予准許。
貳、實體上理由
一、原告起訴主張：
  (一)按繼承人對於被繼承人之債務，以因繼承所得遺產為限，負
    清償責任；又繼承在民法繼承編中華民國98年5月22日修正
    施行前開始，繼承人對於繼承開始以前已發生代負履行責任
    之保證契約債務，由其繼續履行債務顯失公平者，以所得遺
    產為限，負清償責任，新修正民法第1148條、民法繼承編施
    行法增訂第1條之3條，分別定有明文，並經總統於98年6月
    10日華總一義字第09800142891號公佈，從6月12日生效在案
    。次按限定繼承之繼承人，就被繼承人之債務，唯負以遺產
    為限度之物的有限責任。故就被繼承人之債務為執行時，限
    定繼承人僅就遺產之執行居於債務人之地位，如債權人就限
    定繼承人之固有財產聲請強制執行，應認限定繼承人為強制
    執行法第十五條之第三人，得提起第三人異議之訴，請求撤
    銷強制執行程式（最高法院77年台抗字第143號判例要旨參
    照）。
  (二)原告之被繼承人陳阿猛93年8月12日死亡時，未留有任何遺
    產，生前更從未對原告為贈與行為，此有被繼承人陳阿猛財
    政部臺北市國稅局財產歸屬資料清單及至93年度止之全國贈
    與資料清單可稽；又原告因工作關係，早在82年離家工作、
    自力營生迄今，未與被繼承人陳阿猛同居共財。因此，權衡
    原告未繼承被繼承人陳阿猛遺產、亦未受其贈與，被告對原
    告之固有財產即薪資債權聲請強制執行，繼續履行被繼承人
    陳阿猛生前之保證債務，對原告而言，實顯失公平。故爰依
    上開之修正規定，原告應得以因繼承所得遺產為限，對債權
    人即被告負代為履行之清償責任。本件被告既僅得原告以繼
    承所得遺產為限，對原告為強制執行，今被告卻對原告之固
    有財產即薪資債權聲請強制執行，依上開最高法院判例見解
    ，原告自得居於第三人之地位，提起第三人異議之訴，請求
    撤銷對其固有財產之強制執行程式。
  (三)如上已述，被告對原告之固有財產即薪資債權所為之強制執
    行程式，應為撤銷，是被告分別自臺灣易利信公司所收取之
    原告固有財產即薪資債權，於上開強制執行程式撤銷後，即
    屬無法律上之原因受有利益。故依民法第179條規定，原告
    得請求被告返還所受之利益。準此，依被告取得原告薪資債
    權74,595元，被告應返還，以及自98年10月3日起至清償日
    止，按年息百分之五計算之利息。
二、被告抗辯：
 (一)被告與訴外人國辰大企業國際有限公司、陳禹辰、陳金波、
   陳阿猛等清償借款間強制執行事件，被告業已取得鈞院92年
   度執字第24303號債權憑證，並於鈞院98年度司執字第44522
   號清償借款強制執行事件聲請執行原告甲○○﹙即訴外人陳
   阿猛之繼承人﹚薪資，已獲鈞院核發收取命令在案，經收取
   金額為74,595元。
 (二)經查上開債權，係由訴外人國辰大企業國際有限公司於民國
   90年2月8日邀同其餘訴外人陳禹辰﹙即國辰大企業國際有限
   公司法定代理人，原告甲○○姐姐﹚、陳金波﹙即原告甲○
   ○弟弟﹚、陳阿猛﹙即原告甲○○父親﹚向被告借款，惟後
   續並未依約還款，後於91年6月3日經 鈞院91年度訴字第716
   號民事判決確定，目前尚欠被告美金206,810元及利息、違約
   金、訴訟費用、執行費用尚未償還，被告於取得執行名義後
   ，於93年2月26日向宜蘭地方法院聲請對訴外人國辰大企業國
   際有限公司、陳禹辰、陳金波、陳阿猛等聲請強制執行，惟
   僅受償新台幣39,889.99元。
 (三)訴外人陳阿猛於93年8月12日死亡，本案債務係於訴外人死亡
   前即已發生，依民法第1147條規定「繼承，因被繼承人死亡
   開始。」原告甲○○於繼承開始時為38歲，惟並未依民法第
   1174條規定，聲請拋棄繼承，則依民法第1148條規定，「繼
   承人自繼承開始時，承受被繼承人財產上之一切權利、義務
   。」原告甲○○既為訴外人陳阿猛第一順序繼承人，依法自
   應繼承訴外人陳阿猛之債務。被告係有執行名義之債權人，
   且原告並未聲明拋棄繼承，依法自應概括繼承訴外人陳阿猛
   所有權利、義務。
 (四)原告年收入達1,824,484元，顯屬有資力之人，與本次繼承編
   修正係為保障無資力繼承人，免其因繼承債務而致無法生存
   之立法意旨未合。
三、兩造不爭執之事項：
  (一)國辰大企業國際有限公司（下稱國辰公司）於90年2月8日起
    邀同陳禹辰、陳金波、陳阿猛為連帶保證人，向彰化商業銀
    行股份有限公司（下稱彰化銀行）借款，惟未依約還款，經
    本院於91年4月29日以91年度重訴字第716號民事判決判命：
    「國辰公司、陳禹辰、陳金波及陳阿猛應連帶給付彰化銀行
    美金20萬6810元，及其利息、違約金，或按清償日彰化銀行
    掛牌賣出匯率折算新台幣給付之。」，該判決於91年6月3日
    確定。
  (二)彰化銀行於92年7月15日持前開民事判決及本院92年度聲字
    第1022號確定訴訟費用額裁定暨確定證明書向本院聲請強制
    執行（案列92年度執字第24303號），僅於92年8月19日受償
    971元，經本院於92年8月19日核發92年執字第24303號債權
    憑證。
  (三)彰化銀行嗣以前開債權憑證向臺灣宜蘭地方法院（下稱宜蘭
    地院）聲請強制執行，受償39,889元；97年9月間向臺灣板
    橋地方法院（下稱板橋地院）聲請強制執行，但查無債務人
    財產而執行無結果（97年度執字第83576號）；98年5月1日
    嗆臺灣宜蘭地方法院聲請強制執行，但無結果（98年度司執
    字第5102號）。
  (四)陳阿猛於93年8月12日死亡（見本院卷第13頁原證1），陳藍
    文子、陳金益、甲○○即本件原告、陳金龍、陳金波、陳禹
    辰為其繼承人，均未拋棄繼承或限定繼承（見本院卷第14
    頁原證2），亦未辦理遺產稅之申報。
  (五)原告於91年5月間向朱仙鳳承租門牌編號臺北市中山區○○
    ○路162巷138號10樓及地下車位一位，租期至92年5月19 日
    止，租期屆滿再續訂為期1年之租約，爾後亦同，最近一份
    租期至99年5月19日為止（見本院卷第16至23頁原證3）。
  (六)彰化銀行於98年5月27日以前開債權憑證向本院聲請強制執
    行，經本院於98年6月2日核發扣押甲○○對第三人臺灣易利
    信股份有限公司薪資債權之執行命令，嗣於98年6月19日核
    發移轉命令。被告已收取原告薪資金額為為74,595元。
四、得心證之理由：
  (一)按「繼承在民法繼承編中華民國九十八年五月二十二日修正
    施行前開始，繼承人對於繼承開始以前已發生代負履行責任
    之保證契約債務，由其繼續履行債務顯失公平者，得以所得
    遺產為限，負清償責任」民法繼承編施行法第1之3條第2項
    定有明文。復按「第三人就執行標的有足以排除強制執行之
    權利者，得於強制執行程序終結前，向執行法院對債權人提
    起異議之訴」強制執行法第15條定有明文。又「限定繼承之
    繼承人，就被繼承人之債務，唯負以遺產為限度之物的有限
    責任。故就被繼承人之債務為執行時，限定繼承人僅就遺產
    之執行居於債務人之地位，如債權人就限定繼承人之固有財
    產聲請強制執行，應認限定繼承人為強制執行法第15條之第
    三人，得提起第三人異議之訴，請求撤銷強制執行程序」最
    高法院77年台抗字第143號判例可資參照。
  (二)經查，本件被告之債權額為美金20萬6810元，及其利息、違
    約金，被繼承人陳阿猛死亡後，繼承人迄今未申報遺產稅，
    有財政部台灣省北區國稅局羅東稽徵所回函可稽，另財政部
    臺北市國稅局財產歸屬資料清單及全國贈與資料清單亦未載
    明其有任何遺產，原告主張陳阿猛未留有遺產乙節，為被告
    不爭執，堪信為真。如原告符合民法繼承編施行法第1之3條
    第2項之規定，被告僅得於被繼承人之積極遺產範圍內，對
    原告聲請強制執行，經本院調院本院98年度司執字第4452 2
    號執行卷，被告係針對原告之薪資進行執行，尚非就被繼承
    人之財產聲請執行，故原告提起第三人異議之訴，其當事人
    適格並無欠缺。
  (三)經查，原告均未參與國辰公司之經營，且未有積極證據證明
    原告對該保證債務知情，如認原告應負該保證責任，則原告
    在未獲遺產利益情況下，將終其一生對保證債務負清償之責
    ，無從累積其財富，影響其生存權及人格發展，顯有失公平
    。被告就原告對第三人之薪資聲請強制執行，原告依據強制
    執行法第15條之規定，提起第三人異議之訴，撤銷前開強制
    執行程序，應屬有據。被告對原告之薪資債權所為之強制執
    行程式，既經撤銷，被告受領原告薪資即屬無法律上之原因
    受有利益，依民法第179條規定，原告得請求被告返還所受
    之利益。綜上，原告提起本訴請求本院98年度司執字第4452
    2 號清償借款強制執行事件，就原告所為之強制執行程序撤
    銷。暨被告應返還原告74,595元，及自98年10月3日起至清
    償日，按週年利率百分之五計算之利息，為有理由，應予准
    許。
五、本件事證已明，兩造其餘攻擊防禦方法及爭點，核與本件判
    決結果無涉，爰不一一論述。
六、結論：原告之訴為有理由，依民事訴訟法第78條，判決如主
    文。
中    華    民    國    98    年    10    月    23    日
                  民事第一庭    法  官  熊志強
以上正本係照原本作成
如對本判決上訴，須於判決送達後20日內向本院提出上訴狀
中    華    民    國    98    年    10    月    23    日
                                書記官  謝盈敏

司法院資訊處製作；財團法人民間司法改革基金會備份。
